【裁判字號】    89,簡上,52
【裁判日期】    920226
【裁判案由】    給付票款
【裁判全文】
臺灣板橋地方法院民事判決  八十九年度簡上字第五二號
    上  訴  人    福銓建設股份有限公司
    法定代理人    丁○○
    訴訟代理人    乙○○
    被上訴人      甲○○
    訴訟代理人    蘇誌明律師
    複  代理人    陳叡彬
                  丙○○
右當事人間請求給付票款事件，上訴人對於中華民國八十八年十月八日本院三重簡易
庭八十九簡字第五十二號第一審簡易判決提起上訴，本院判決如左：
    主  文
原判決廢棄。
被上訴人在第一審簡易之訴及假執行之聲請駁回。
第一、二審訴訟費用由被上訴人負擔。
被上訴人應給付上訴人新台幣（下同）拾萬元及自民國八十九年一月八日起至清
償日止，按年息百分之五計算之利息。
    事  實
甲、上訴人方面：
一、聲明：求為判決
（一）原判決廢棄。
（二）駁回被上訴人在第一審簡易之訴。
（三）被上訴人應給付上訴人新台幣三十三萬元，及自八十九年一月八日起至清償日
      止，按年息百分之五計算之利息。
二、陳述：除與原判決記載相同者，茲引用之外，補稱：
（一）查系爭支票（發票人為陳榮彬，面額三十萬元，付款人為台灣省合作金庫復興
      支庫、票號為FE0000000、發票日為八十八年六月五日）為背面上所蓋上訴人
      及楊國璋的印章，係上訴人之總經理陳榮彬在自己所簽發的支票背面，盜蓋上
      訴人及負責人楊國璋的印章，並非由上訴人負責人所為之背書，上訴人對於陳
      榮彬之盜蓋行為並不知情。而被上訴人自始知悉系爭支票上訴人及負責人之背
      書係陳榮彬所盜蓋，核與民法第五百五十三條之規定不符。。
（二）民法第五百五十三條第一項之規定及最高法院五十三年第四次民刑庭總會決議
      係指經理人在商號事務範圍內以經理人之名義為商號之代理人簽名而言。民法
      第五百五十三條規定經理人有為商號簽名之權利，係指關於商號營業上之事務
      為限，而由上開法條即知經理人有為商號「管理事務」「及為其」簽名之權利
      之人，同法第三項規定，經理權得限於管理商號事務之一部，此觀最高法院十
      九年上字第三００一號判例、十九年度上字第二七六號判決、七十一年度台上
      字第七八七號判決均認經理人有為公司簽名之權利，僅以該公司營業上事務為
      限，陳榮彬以私人名義對外參加被上訴人之合會，並於支付會錢之系爭支票背
      面盜用上訴人及負責人之印章，此未經上訴人同意且在上訴人不知情下所為，
      並非在上訴人之營業範圍內，亦非上訴人對於經理人之職權範圍加以限制，對
      於上訴人不生效力。
（三）被上訴人偵查庭時自承僅認識陳榮彬，並不認識上訴人公司之其他人，若上訴
      人亦允諾參加本件合會，被上訴人應要求上訴人出具同意書或授權書以資憑證
      ，或直接收取上訴人簽發之支票，不可能收取陳榮彬為發票人支票，且由合會
      會單第六點載明「得標者須開出全部支票，並於支票背後懇請尊夫人或先生背
      書」。因此，陳榮彬於第四次開標時以二萬五千元得標後，才開出以自己為發
      票人之全部支票，並在支票背書以自己配偶陳娟娟作為背書人，作為日後繳交
      死會會款之用，因此，陳榮彬於偵查時供述係以自己個人名義參加互助會一節
      應為可信。又如本件合會係上訴人所參加，陳榮彬焉有可能以自己之名義為發
      票人，並以自己之配偶為背書人，簽發支票予被上訴人，被上訴人自始明知參
      加本件合會為陳榮彬，並要求證人陳榮彬在系爭支票蓋用上訴人公司之公司章
      ，與陳榮彬共犯偽造文書罪嫌，並經檢察官提起公訴，經台灣士林地方法院判
      決有罪。
（四）公司聘用經理人在於借重經理人之專長，至於企業界籌措資金及調度資金並非
      經理人之職權範圍，而被上訴人將陳榮彬得標之標金送至上訴人公司總經理是
      由陳榮彬收取一節，上訴人並不知情，不能證明上訴人有授權陳榮彬代上訴人
      參加互助會。
（五）被上訴人明知參加互助會係證人陳榮彬而非上訴人，已據證人陳榮彬證述明確
      ，並無表見代理之問題，最高法院七十年台上字第一三六五號判決係指會計有
      使用公司印章及簽發票據之權限，與本件情形全然不同。
（六）觀之互助會單編號第十二會員記載「三一建設公司」，然三一建設公司於第三
      次以二萬六千二百元得標，陳榮彬簽發票面額二十七萬三千八百元之支票交予
      被上訴人該支票由被上訴人個人名義領取，因此，編號十二會員名稱雖為三一
      建設公司，然係由被上訴人以個人身分參加合會，三一建設公司並未參加合會
      ，否則陳榮彬所簽發支付活會支票，應由三一建設公司領取，焉由被上訴人領
      取，足認被上訴人明知陳榮彬以自己名義參加合會，因此本件之爭點應為上訴
      人之總經理以私人名義對外參加互助會，所簽發支票背面加蓋上訴人之大小印
      行為，是否屬於上訴人之營業上範圍，上訴人應否負責，而非陳榮彬是否能以
      其職權為上訴人之公司背書。
（七）上訴人所引用會員編號六、七之耀良實業有限公司之情形，該件並無蕭榮居配
      偶之背書，與本件情形不同。
（八）本件合會如為上訴人所參加，上訴人並非無支票可用，則直接交付上訴人名義
      之支票支付會款即可，陳榮彬何須以自己之名義簽發支票支付會款，因此，該
      合會確非上訴人參加。
（九）陳榮彬以自己名義參加合會，嗣得標後經被上訴人之要求需要自己之支票上蓋
      上訴人及配偶之背書始得領取得標款，陳榮彬應其要求為之，上訴人及陳榮彬
      之配偶不知背書一節，此在合會之情形時而有之，並非不合常情，否則該合會
      如為上訴人所參加，陳榮彬何須甘冒偽造文書之罪嫌而如此證述，又有何種協
      議值得陳榮彬犧牲名譽及入監服刑，因此陳榮彬之證詞應可採信。
（十）陳榮彬係上訴人之總經理，而被上訴人係三一建設之董事長，被上訴人當然明
      知或至少可得而知，經理人有為公司簽名之權利，僅以該公司之營業上事務為
      限，因此，被上訴人明知或可得而知，經理人在公司之營業範圍內或其管理事
      務之範圍內之行為，始對公司發生效力，被上訴人所召集之互助會係公司營業
      事務範圍外之事項，經理人並無權限代公司參加合會及為公司簽名的權利，被
      上訴人自始明知參加本件合會之人係陳榮彬個人，而非上訴人，因此，被上訴
      人才會收受陳榮彬以個人名義所簽發之支票作為活會會款之支付，因此，本件
      不構成表見代理。
（十一）上訴人公司所需之資金皆經董事會開會決議，始辦理融資貸款事宜，有上訴
        人之董事會會議記錄可按、參照經濟部之函示及公司法第四百十八條之規定
        ，陳榮彬並無權限對外代表上訴人公司籌措資金，上訴人絕不可能透過陳榮
        彬對外參加合會召募資金，參加被上訴人之合會完全是陳榮彬個人之行為，
        而被上訴人告訴上訴人公司之負責人涉嫌詐欺一案，並經台灣士林地方法院
        為不起訴處分。
（十二）被上訴人以原判決之假執行為執行名義，向台灣桃園地方法院聲請為上訴人
        強制執行，至上訴人因而於八十九年一月七日繳交該法院執行債權費用合計
        三十三萬元，被上訴人應給付上訴人三十三萬元及其利息。
三、證據：除援用第一審所提證據外，補提陳榮彬刑事答辯狀、支票三紙、刑事告訴
    狀、互助會會單、上訴人公司章程、股東會會議記錄、不起訴處分通知書、台灣
    士林地方法院八十九年偵字第三一七號起訴書、台灣士林地方法院八十九年度訴
    字第四二０號判決、台灣桃園地方法院民事執行處收據為證，並聲請訊問證人陳
    榮彬。
乙、被上訴人方面：
一、聲明：求為判決駁回上訴。
二、陳述：除與原判決記載相同者，茲引用之外，補稱：
（一）按上訴人上訴理由仍持前詞，以  (１)被上訴人自始即知系爭支票係皆上訴人
      大小章為陳榮彬所盜蓋，(２)陳榮彬無蓋此印章之權限云云，而為上訴。惟查
      其所述顯無理由，爰駁斥如后：
    (1)被上訴人自始確信陳榮彬有權限用印，故上訴人陳稱其為盜蓋云云，已與被上
      訴人之認知有所出入，遑論被上訴人自始即知陳榮彬盜蓋，上訴人就此部分僅
      一再陳稱，卻無舉證以實其說，所述自無足採。
    (2)按「陳榮彬於蓋章時，尚為被告公司總經理一節，並有公司變更登記事項卡一
      份為證，均可信為真實。按稱經理人者，謂有為商號管理事務及為其簽名之權
      利之人；公司不得以其所加於經理人職權之限制，對抗善意第三人，民法第五
      百五十三條、公司法第三十六條定有明文，其旨在維護交易安全。是縱被告所
      辯：並未授權陳榮彬為背書行為一節，可信為真。既無法提出任何證據證明原
      告係惡意取得，揆前說明，自不得以加諸公司總經理之限制，對抗善意第三人
      （即原告）」原審判決析述詳盡，自應維持。
    (3)況企業間籌措資金及調度本屬常態，其本屬總經理之職權，更何況陳榮彬原持
      有上訴人公司不少股份，而建築同業間即常藉互助會以為公司籌措資金或周轉
      金之方式，被上訴人即已多次參此類互助會。故陳榮彬身為上訴人之總經理，
      其以公司籌措資金之意代表公司參與互助會，被上訴人當然相信，其行為自屬
      職務範圍之內，且被上訴人亦係將標金送至上訴人公司由案外人簽收。倘非經
      上訴人公司授權，陳榮彬焉敢要求被上訴人將款項送至公司？事證至明。被上
      訴人空言陳榮彬未經同意已有疑義，況本案主要爭點在於陳榮彬之職權能否以
      公司名義為票據背書之行為，上訴人是有限制其此部分之權限？是否真有限制
      ，被上訴人並不知悉，縱果有限制亦非被上訴人所能了解。另要求參加互助會
      時，倘非案外人總經理陳榮彬曾告知上訴人此事，何以會以上訴人公司之名義
      參加，按該互助會之參加人有法人亦有自然人，與被上訴人認識的乃總經理陳
      榮彬，如此之情形下，本來以陳榮彬個人名義參加較能讓被上訴人接受才是。
      故上訴人就此參加互助會事宜必當知情方會要求案外人以公司名義參加，現上
      訴人又云被上訴人明知陳榮彬無此職權，復無法舉證，更係無稽。
（二）證人陳榮彬證述違反經驗法則，理由如下：
      證人陳榮彬曾任獅子會會長、公司負責人，建設公司之總經理，依其經驗不可
      能不知個人與法人為不同權利義務個體，若非當時以福銓公司名義參加合會，
      焉有可能會單上記載福銓公司而未異議。且會單上有個人及法人，一般情形而
      言，個人信譽比法人好，若非證人當時告知係以福銓公司名義參加，為何列福
      銓公司名義而未異議。證人陳榮彬要求被上訴人將會款送至上訴人之公司，若
      非參加合會者為福銓公司，何以簽收單上蓋用上訴人公司之公司章？因此，本
      件爭點應為上訴人是否限制公司總經理不得代表公司於票據上背書之行為，並
      非被上訴人所得知悉，若上訴人未為授權，何以會有公司之大小印，因此，被
      上訴人依據票據關係，請求上訴人負背書人之責任於法有據。
（三）若陳榮彬確實未經授權而盜用印章於系爭支票上背書之行為，然上訴人總經理
      於系爭支票上背書，且印章為上訴人所交付，陳榮彬確實有使用印章之權限，
      參酌最高法院七十度台上字第一三六五號、七十二年度一一五一號判決要旨，
      應有表見代理之適用。
（四）緣上訴人以互助會單上記載：「得標者須開出全部支票並於支票背後懇請尊夫
      人或先生背書．以鞏固彼此信用」而案外人陳榮以個人名義為發票人之支票背
      後有其配偶陳娟娟之背書，故參加合會者應為陳榮彬而非上訴人為抗辯。然查
      ：
    (1)如會員編號６、７之曜良實業有限公司，其亦支付蕭榮居為發票人之支票，而
      由曜良實業有限公司背書，因此，非單獨只有上訴人是開具個人支票，而由公
      司背書，且檢察署亦曾傳喚蕭榮居到庭證述，證實係以曜良公司名義參加合會
      ，而非以個人名義參加。蓋因票據或有票據回籠達一定百分比銀行方才會再發
      新的支票予發票人之問題。故上訴人以系爭支票係案外人陳榮彬為發票人，即
      可證參與合會者即為陳榮彬之說詞純屬卸責。
    (2)系爭支票有案外人陳榮彬之配偶陳娟娟之背書，並非被上訴人要求，而係取得
      系爭支票時即有，因此，不能以此認為係陳榮彬以個人名義參加，否則背書亦
      有上訴人之前法定代理人之背書，上訴人何不稱係前法定代理人之名義參加合
      會？
    (3)事實上，當時確為上訴人之總經理以上訴人之名義參與合會以籌措資金。而非
      以陳榮彬個人之名義參加。
    (4)且被上訴人係將得標支票送至上訴人公司由其總經理收取，並且簽收並蓋印公
      司印文，按當時系爭票據尚未發生退票之情形（約交付票據後一年才發生退票
      ），被上訴人根本無從預測系爭票據會發生退票之情形，職之，倘非當時參加
      合會係上訴人名義，其總經理焉會交付有上訴人背書之票據，以取信被上訴人
      及其他參加之會員。
    (5)現證人陳榮彬把一切責任住其身上攬連其配偶陳娟娟之背書其亦稱為其盜用印
      文與其妻無涉。按衡諸常情，在夫妻情感未破裂前，其焉須盜用其妻之印文？
      如此益加可證，陳榮彬之證詞純屬為上訴人及其妻卸責，以免除該二人之背書
      責任。事證至明。
    (6)按本案被上訴人起訴時乃係以票據關係請求上訴人履行背書人責任。而背書人
      之印文即為真正  (上訴人一開始亦為否認)，且為上訴人公司總經理蓋印，如
      此，上訴人自應負背書責任。法理灼然。
    (7)退步言，倘上訴人確實對其總經理之權限有限制，禁止總經理為公司為背書之
      行為。然如此之限制亦不得對抗善意第三人。上訴人一再引述案外人陳榮彬之
      刑事答辯狀，並於原審敗訴後，即對被上訴人及案外人陳榮彬提起偽造文書之
      刑事告訴，企圖以刑逼民，並誘導  鈞院心證，然衡諸常情，上訴人即然對案
      外人陳榮彬提起刑事告訴並繫屬於檢察署，在「偵查不公開」之情形下，上訴
      人即為告訴人其如何能取得被告陳榮彬之答辯狀？唯一的可能即為陳榮彬交付
      予上訴人，然焉有可能刑事被告主動將答辯狀交予告訴人？若非彼此間有達成
      協議存在，實難有其他可能，因此證人陳榮彬其證詞之不可採信‧不言自明。
      綜前所述，系爭票據之印文為真正，且為有權使用該印文之總經理蓋印，上訴
      人自應負擔背書人責任。
（五）緣上訴人抗辯曜良實業以曜良實業名義參加合會，而支付蕭榮居為發票人，而
      由曜良實業公司背書之票據以為會款之情形，與本件無涉等語云云。企圖一語
      帶過以隱藏現行社會上部分之情形，蓋上訴人先前一再抗辯如非陳榮彬個人參
      與合會焉有可能開立自身票據，現被上訴人提出反證，證實在該合會中確實有
      此情形，且曜良實業參與被上訴人之合會此次並非第一次，因此被上訴人對於
      上訴人交付票據以案外人陳榮彬為發票人，方不疑有他。
（六）上訴人參加合會之時，係稱該公司準備上市、上櫃，故需資金，且倘確係陳榮
      彬個人參加，何以其對於會單上之名稱為上訴人未有異議？且上訴人得標之會
      款被上訴人並非送至陳榮彬家中，而係上班時間送至上訴人公司，另簽收單上
      亦由公司簽收，如此之種種證據，實足證當時之參加人確非陳榮彬個人。
（七）退萬步言，上訴人主張雖然其早已解除陳榮彬總經理之職務，但為保全其面子
      ，故未對外表示陳榮彬已非總經理等語云云。辜不論其所言是否屬實，則上訴
      人任由陳榮彬在外自稱總經理，且將公司印章交予其保管使用，自足使被上訴
      人信其有授權予陳榮彬以公司名義參與合會，且有授權其得以公司名義為背書
      之行為。如此，上訴人自應負表見代理之責任。另依最高法院七十年度台上字
      第一三六五號判決要旨：「盜用印章，固屬不法行為，而非法律行為，但盜用
      印章為背書之票據行為，則為法律行為，得發生表見代理。亦採相同見解」職
      之，不論就參與合會，或系爭票據上之背書，縱上訴人確無授權予陳榮彬其亦
      應負表見代理之責任。或而因上訴人確對其之權限有所限制，故其方坦承其有
      偽造文件之行為，然如此權限之限制並不得對抗善意之第三人，民法第五五三
      條暨公司法第三十六條皆有明文。系爭票據之背書既為真正，且係由有權為背
      書行為權限之人所蓋印，職之，上訴人自應負背書人之責任，法理灼然。
三、證據：除援用第一審所提證據外，補提合會會單、陳榮彬收取會款之收據、支票
    影本為證。
參、本院依職權函查台灣高等法院九十年度上訴字第三四四四號刑事判決。
    理  由
一、本件被上訴人主張：
（一）被上訴人起訴主張係由上訴人公司總經理即證人陳榮彬以上訴人公司名義參加
      被上訴人所召集之合會（以下簡稱本件合會），陳榮彬為支付會款而簽發，經
      上訴人背書如附表所示之支票一紙，票面金額共計新台幣三十萬，詎被上訴人
      屆期提示，竟不獲付款，為此，本於票據之法律關係提起本訴，請求上訴人如
      數給付並加計自票款提示日起至清償日止之法定遲延利息。
（二）對於上訴人抗辯之陳述：
      證人陳榮彬係上訴人公司之總經理，陳榮彬代表以上訴人名義參加本件合會，
      係上訴人為籌措資金之必要，並非以陳榮彬個人名義參加，本件合會名單上係
      記載上訴人福銓建設股份有限公司（下稱福銓公司）之名稱，得標後被上訴人
      將得標金送至上訴人公司交付陳榮彬，陳榮彬亦係以上訴人公司之名義收受，
      足見本件合會係由上訴人參加。另本件合會會員有曜良實業有限公司參加，亦
      由曜良公司之負責人蕭榮居本人簽發支票支付會款，因此，不能以證人陳榮彬
      簽發支票支付會款即認參加本件合會非上訴人參加。縱使陳榮彬未經上訴人公
      司授權而參加本件合會或於票據上背書，依據民法第五百五十三條、公司法第
      三十六條之規定，公司對於經理人職權之限制不得對抗善意第三人，另陳榮彬
      盜用印章，依據最高法院七十年度台上字第一三六五民事判決意旨，陳榮彬之
      盜用上訴人公司印章背書之行為，亦構成表見代理。
二、上訴人抗辯：
    陳榮彬原係上訴人公司之總經理，其私人對外參加被上訴人所召集之互助會，上
    訴人公司並不知情，且按常理，如由上訴人公司參加本件合會，理應以上訴人公
    司之支票經公司負責人董事長簽發以支付會款，豈有由公司聘任之經理人陳榮彬
    個人支票承擔會款，由其個人支付應屬於公司應支付之會款，並由陳榮彬之配偶
    陳娟娟背書之理﹖又系爭支票背書，係上訴人公司前總經理陳榮彬未徵得公司授
    權而以公司名義所為之背書行為，其所蓋之印章並非公司之印鑑章，又公司籌措
    資金，須由董事長經董事會決議始得為之，上訴人公司並未授權總經理陳榮彬對
    外籌措資金，且按民法第五百五十三條第一項規定：「經理人有商號簽名之權利
    」係以關於商號營業上之事務為限，最高法院十九年上字第三００一號判例、七
    十一年度台上字第七八七號判決均可資參照，陳榮彬未經上訴人公司同意，即在
    作為會錢支付之系爭支票上蓋用上訴人公司之一般用章，其參加合會、或於票據
    上背書之行為，並非上訴人公司之營業上內範圍，自對上訴人公司不生效力。再
    者，被上訴人係三一建設股份有限公司之董事長，對於公司之總經理僅在公司之
    營業範圍或其管理事務範圍內，始有為公司簽名之權利，關於公司調度資金或對
    外借貸或向銀行貸款，並非總經理之權限範圍，被上訴人應無不知之理，被上訴
    人明知陳榮彬私人參與合會，顯非善意第三人，自無公司法第三十六條之適用。
    另陳榮彬在被上訴人為保障支票兌現之要求下，與被上訴人基於犯意之聯絡，未
    經上訴人同意即由陳榮彬為上開背書行為，業經陳榮彬於偵查中供述明確，且原
    告與陳榮彬所涉共同偽造文書之犯嫌部分，並經台灣士林地方法院檢察署提起公
    訴，業台灣士林地方法院判決有罪，本件亦無被上訴人所稱表見代理之情形等語
    置辯。
三、兩造不爭執：
（一）系爭支票上訴人之背書之印章為真正，為上訴人所不爭執。
（二）系爭支票因陳榮彬支付會款由被上訴人所持有，支票屆期提示，不獲付款，被
      上訴人提出支票及退票理由單各一紙。
四、本件爭點：
（一）本件合會實際由何人入會？
（二）陳榮彬以上訴人之名義參加合會及盜用上訴人印章背書，對於上訴人公司是否
      有效力？
（三）陳榮彬盜用上訴人印章所為之背書之行為是否構成表見代理？
五、本院判斷：
（一）本件合會應係由陳榮彬個人參加。
    (1)本件合會應陳榮彬應係以個人參加，上訴人並未參與等情，業據證人陳榮彬於
      本院審理時到庭證稱：「我有參加被上訴人之互助會，三十萬元的會，每次大
      約都標兩、三萬元的標金，之前我並沒有參加過互助會，當初被上訴人向我說
      會角都是他的朋友，而且利息很便宜，而且當時在福銓建設股份有限公司當總
      經理之外上有在外面接案子，所以有時候需要資金我才加入互助會，當時請我
      加入互助會的人是甲○○，當時是我以個人的名義參加互助會，我們兩人認識
      五、六年，上訴人福銓建設股份有限公司法定代理人楊國璋與被上訴人並不認
      識，在第四會的事後我有得標，標金是用支票交給我，我後來都拿去兌現都用
      到自己私人的交易往來上，我死會的錢都是該我個人的票給被上訴人，前幾期
      活會的會款我也是用個人的票支付但是並沒有背書，還來死會之後所開的支票
      ，要背書，且除我太太之外，被上訴人說要用公司背書，後來我就用公司業務
      章背書，當時被上訴人知道我在福銓建設股份有限公司擔任總經理的職務」、
      「是被上訴人找我跟會，而且我入會之時，被上訴人有問我上訴人福銓建設股
      份有限公司楊董是否入會，我向他說問看看，結果楊董說不缺錢，所以我有回
      被上訴人說楊董不跟會，後來我還有開本票給被上訴人」等語（參見本院八十
      九年四月二十一日準備程序筆錄）。
    (2)陳榮彬僅係上訴人公司之總經理，並非公司之代表人，本件合會，苟確係上訴
      人公司參加，理應以公司之支票經公司負責人董事長簽發以支付會款，然被上
      訴人竟自始至終均收受以陳榮彬個人簽發之支票支付會款，足見本件應係由陳
      榮彬個人參加本件合會。
    (3)依據陳榮彬前開證詞，陳榮彬之配偶陳娟娟與上訴人公司並無任何債權債務關
      係，苟認為本件係上訴人參加互助會，陳榮彬之配偶陳娟娟並無於支票上背書
      之必要。而被上訴人要求陳榮彬之配偶陳娟娟背書，其目的應係在保障被上訴
      人對陳榮彬本身債權之擔保等情，應足論斷。
    (4)陳榮彬於被訴刑事偽造文書案件中坦承係其個人參加本件合會，上訴人並未參
      加本件合會，且未經上訴人同意，於系爭支票背面盜用上訴人之印章背書等語
      ，陳榮彬涉嫌偽造文書罪嫌，經台灣士林地方法院判處有期徒刑陸月，陳榮彬
      並未上訴確定，有台灣士林地方法院八十九年度訴字第四二０號、台灣高等法
      院九十年度上訴第三四四四號刑事判決可憑，準此，若非確係由陳榮彬個人參
      加本件合會，陳榮彬焉有可能故意為不利於己之陳述，陷自身於刑事罪責。
    (5)被上訴人主張陳榮彬以上訴人公司名義參加，合會名單上係上訴人公司之名稱
      ，陳榮彬並未異議，得標後原告將得標金交付陳榮彬，亦係以上訴人公司之名
      義收受，進而主張上訴人公司參與其本件合會云云。然查，合會會單由被上訴
      人所製作，被上訴人並未交付上訴人，上訴人自無從查知有無入會之事實，亦
      無從異議，且果若陳榮彬係隱匿無權代理之事實，以上訴人公司名義入會之情
      形，於收受會單後，自無可能異議。至於被上訴人將得標金送交上訴人之公司
      時，上訴人抗辯並不知情，果若陳榮彬收受得標金後，盜用上訴人公司之印章
      蓋用於收據上，亦非上訴人所可得而知，從而被上訴人前開主張，自非有據。
    (6)由是足見，上訴人辯稱被上訴人所召集之合會係陳榮彬個人參加等語，尚堪採
      信。
（二）陳榮彬以上訴人之名義參加合會及盜用上訴人印章背書對於上訴人公司不生效
      力。
    (1)按商號經理人所為之行為，其效力依法直接及於商業主人者，應以關於商號營
      業上之事務為限；又經理人收受存款或向人借款，除依營業之性質或其他情事
      可認其有此種權限外，並非當然對於本人發生效力﹔按商號經理人蓋用號章為
      人保證，除屬於該商號之營業範圍，或依特殊情事為營業上之行為，或保證行
      為為號東所承認者外，對於商號不能發生效力﹔民法第五百五十三條第一項雖
      謂：經理人有為商號簽名之權利，但依同條第三項規定：其經理僅限於管理事
      務之一部者，當然亦僅就其管理之事務部分，有簽名之權限。游吉雄僅為上訴
      人之儲蓄部經理，顯無代表上訴人在訟爭支票內簽名背書之權限，最高法院十
      九年上字第三００一號判例、十九年上字第二七六號、三十二年永上字第二一
      二號著有判例、七十一年度台上字第七八七號民事判決均揭明此旨。再者，公
      司董事之代表權及公司經理之經理權，若加以限制，除有法定之情形外，固不
      得對抗善意第三人，然所謂代表權、經理權者，依公司法第一百四十五條第二
      項及第三十一條之規定，乃就其公司營業上之事務，為該公司之董事或經理，
      依法而有代表或經理之權者而言，若其所代表或經理者非公司營業上之事務，
      本不在代表或經理權範圍之內，自無所謂代表權或經理權之限制，此項無權限
      之行為，不問第三人是否善意，非經公司承認，不能對於公司發生效力，最高
      法院二十一年上字第一四八六號判例亦可資參照。
    (2)上訴人係經營「住宅及大樓開發租售業、工業廠房開發租售業、特定專業區開
      發業、投資興建公共建設業、事務性機器設備零售業、資訊軟體零售業及家具
      零售業」，有上訴人公司變更公司登記事項卡一紙在卷可稽，則參加合會及以
      公司之名義為支票背書，顯非上訴人公司營業上之事務，本不在總經理陳榮彬
      代表權之範圍內，揆諸前開說明，自無所謂代表權或經理權限制之問題，此項
      無權限之行為，不問第三人是否善意，非經上訴人公司承認，本不能對於上訴
      人公司發生效力。則被上訴人僅以上訴人公司總經理陳榮彬以上訴人公司名義
      參加，合會名單上係上訴人公司之名稱，得標後原告將得標金交付陳榮彬，亦
      係以上訴人公司之名義收受，進而主張上訴人公司參與其本件合會及陳榮彬之
      背書，係對於經理權之限制不得對抗善意之被上訴人等語，尚非有理由。
（三）陳榮彬盜用上訴人之印章背書之行為不構成表見代理。
    (1)無代理權而以代理人名義簽名於票據者，應自負票據上之責任；代理人逾越權
      限時，就其權限外之部分，亦應自負票據上之責任，票據法第十條定有明文。
      陳榮彬未經上訴人公司授權，即以上訴人公司之名義參加合會，並簽名於支票
      上而為背書行為，應由其自負背書人之責任，被上訴人主張上訴人應負背書人
      之責任等語，亦非有理由。
    (2)民法第一百六十九條關於表見代理之規定，惟意定代理始有適用，若代表或法
      定代理則無適用該規定餘地﹔由自己之行為表示以代理權授與他人者，對於第
      三人應負授權人之責任，必須本人有表見之事實，足使第三人信該他人有代理
      權之情形存在，始足當之。我國人民將自己印章交付他人，委託該他人辦理特
      定事項者，比比皆是，倘持有印章之該他人，除受託辦理之特定事項外，其他
      以本人名義所為之任何法律行為，均須由本人負表見代理之授權人責任，未免
      過苛。原審徒憑上訴人曾將印章交付與呂某之事實，即認被上訴人就保證契約
      之訂立應負表見代理之授權人責任，自屬率斷。（最高法院六十年台上字第二
      一三○號判例、七十九年度台上字第二０一二號判例、七十年度台上字第六五
      七號判例意旨足參）。上訴人公司將公司之大小章交付陳榮彬，僅授權其在公
      司營業上之事務對外簽訂合約及收款之用，並未曾表示授權其得參與合會或為
      支票背書，自不能僅以上訴人將印章交付陳榮彬之事實，即謂上訴人須負表見
      代理之授權人責任，則被上訴人主張上訴人應表見代理之授權人責任等語，於
      法無據。
六、從而，被上訴人主張本於票據之法律關係，請求上訴人給付三十萬元及其法定遲
    延利息，為無理由，不應准許。其假執行之聲請亦失所附麗，應併予駁回。原審
    判命上訴人給付三十萬元及其法定遲延利息，並為假執行之宣告，自有未洽。上
    訴意旨指摘原判決不當，求予廢棄改判，為有理由。自應由本院予以廢棄改判，
    如主文第二項所示。
七、上訴人依據民事訴訟法第三百九十五條第二項之規定請求被上訴人給付因假執行
    所為之給付及所受損害部分：
（一）「上訴人於原審雖曾依據民事訴訟法第三百九十五條第二項規定，聲明返還因
      假執行所為之給付（即反訴上訴人敗訴部分），但此項聲明，係以法院廢棄或
      變更宣告假執行之本案判決（即反訴上訴人敗訴部分）為要件，茲原審既就宣
      告假執行之本案部分（即三十五萬九千元及一百十六萬九千五百元本息部分）
      為上訴人敗訴之判決，應駁回上訴人返還因假執行所為給付之聲明，乃原審竟
      誤認該返還給付之聲明為訴之追加（並無追加之訴或反訴），而於主文第四項
      為駁回上訴人追加之訴之諭知，尤欠允洽」（最高法院七十六年度台上字第八
      五號判決意旨參照）。因此，上訴人依據民事訴訟法第三百九十五條第二項之
      規定命被上訴人給付因假執行所為給付及所受損害部分之聲明，並非訴之追加
      或提起反訴，應於本案中一併斟酌。
（二）負損害賠償責任者，除法律另有規定或契約另有訂定外，應回復他方損害發生
      前之原狀。因回復原狀而應給付金錢者，自損害發生時起，加給利息，民法第
      二百十三條第一項、第二項定有明文。上訴人主張因被上訴人以原判決之假執
      行為執行名義，向台灣桃園地方法院聲請強制執行完畢，上訴人已於八十九年
      一月七日繳交三十三萬元予台灣桃園地方法院，有上訴人提出之台灣桃園地方
      法院收據一紙在卷可憑，且為被上訴人所不爭執，而本件既已廢棄原判決假執
      行之宣告，本件應類推適用上開法理，因此，上訴人請求被上訴人返還三十三
      萬元及自八十九年一月八日起至清償日止，按年息百分之五計算之利息，自屬
      有理由，應予准許。
八、兩造其餘攻擊防禦方法，對於本院上述判斷結果沒有影響，不再一一論述。
九、據上論結，本件上訴為有理由，依民事訴訟法第四百三十六條之一第三項、第四
    百五十條、第七十八條、第三百九十五條第二項，判決如主文。
中      華      民      國    九十二    年      二      月    二十六    日
                       臺灣板橋地方法院民事第三庭
~B審  判  長 黃麟倫
~B法      官 陳麗玲
~B法      官 徐玉玲
右正本證明與原本無異
本件不得上訴。
中      華      民      國    九十二    年      二      月    二十六    日
~B法院書記官 朱家惠


司法院資訊處製作；財團法人民間司法改革基金會備份。
